臺灣臺南地方法院刑事判決　　　　　　　　　　　　　九十年度訴字第一一四號
　　公　訴　人　臺灣台南地方法院檢察署檢察官
　　被　　　告　辛○○
　　　　　　　即蔡靜蕙
右列被告因偽造文書等案件，經檢察官提起公訴（九十年度營偵字第五四一號），本
院判決如左：
    主  文
辛○○行使偽造私文書，足以生損害於他人，處有期徒刑肆月，如易科罰金，以參佰
元折算壹日。
    事  實
一、辛○○原名蔡靜蕙，於民國八十三年一月十日召集一組民間互助會，每會新台幣
    （以下同）一萬元，採外標制連會首共計二十六人，投標地點位於台南縣新營市
    ○○街二０五巷二十八號。詎於八十三年七月十日即進行第七會投標時，辛○○
    因急需用錢，竟意圖為自己不法之所有，在上開投標地點，未經會員丁○○之同
    意，即在標單上偽造丁○○之署名及標金三千五百元（標單業於開標後丟棄而滅
    失），偽以丁○○名義投標行使而得標，使其他活會會員陷於錯誤，依約繳納會
    款，計詐得會款十九萬元（該會進行至八十三年七月十日止，尚餘十九會活會會
    員，是其詐欺所得應為：１００００×１９＝１９０００元，公訴人誤載為二十
    六萬二千一百元），足以生損害於丁○○及其他活會會員，嗣經會員庚○○、乙○○○告知始知上情。
二、案經甲○○、庚○○、丁○○告訴台灣台南地方法院檢察署檢察官偵查起訴。
    理  由
壹、被告有罪部分：
一、訊據被告辛○○固坦承有以丁○○名義標得會款之事實，惟矢口否認涉有偽造文
    書之犯行，辯稱：伊有徵得丁○○之同意，才向她借標，以標息三千五百元得標
    ，並非冒標云云。惟查：被告前開冒標之行為，業據告訴人丁○○於本院訊問時
    指稱：「被告事先沒有跟我說，就以我的名義標得會款，在八十三年七月十日晚
    上庚○○打電話給我，問我說今天有沒有標會，我跟他說沒有，後來我打ＢＢＣ
    ＡＬＬ給被告，找不到被告，隔幾天我打電話去她家，她在家我就趕快跑到她家
    找她。被告說：這個會是外標的，改天我會跟你算利息。意思是要向我借錢，我
    跟她說妳應該先經過我的同意，她就說等到會結束後，她會跟我處理」、「乙○○○在八十三年七月十一日打電話向我求證該月是否由我得標」、「（問：告訴
    人庚○○是否打電話給你，問你為何標會標那麼高？）是，我說我沒有標，隔天
    證人乙○○○打電話給我，問我為何標那麼高，我說我沒有標，我就打電話問被
    告，被告就說要我借她標」等語歷歷（本院九十年九月十日及九十一年一月十日
    訊問筆錄）。並據另一告訴人庚○○證稱：「該會到了第七會的時候，我問被告
    ，她跟我說是丁○○標的，我們都是以電話來聯絡，我是在八十三年七月十日晚
    上八點半打電話問丁○○該會是否由她得標，丁○○跟我說她不知道」等語（詳
    本院九十年九月十日訊問筆錄）。且證人乙○○○亦到庭證稱：「一開始的標金
    都是兩千多元，但是到七月十日竟然高達三千五百元。我認識丁○○的女兒，知
    道她家的電話，我才打電話給丁○○問她昨天的會是不是由她得標，她說她不知
    道，要打電話去問問看」等語（詳本院九十年九月十日訊問筆錄）等語，足見被
    告確未取得告訴人丁○○之同意即以丁○○名義標得會款，被告所謂借標之說，
    應係事後卸責之詞，不足採信。此外，復有互助會會單一紙附台灣台南地方法院
    檢察署九十年度發查字第一二二號卷宗內可稽。本件事證明確，被告犯行洵堪認
    定，應依法論科。
二、按被告在得標會單上偽簽丁○○之署名及記載金額，雖標單上未載明「標單」二
    字，但依習慣該記載即表示互助會會員擬以該金額為利息競標，應認係準私文書
    。查被告偽填標息及偽簽丁○○之署名於標單上，復持以行使競標並得標，使不
    知情之活會會員陷於錯誤，而遵期繳交會款，共詐騙會款十九萬元，核係犯刑法
    第三百三十九條第一項詐欺取財罪、第二百十六條、第二百二十條、第二百十條
    行使偽造準私文書罪。其偽造署名之行為係偽造私文書之部分行為，而偽造私文
    書後進而持以行使，偽造私文書之低度行為則為行使之高度行為所吸收，均不另
    論罪。其同一次詐欺行為，同時向多數活會會員詐欺會款，係以一行為觸犯數個
    相同之詐欺罪名，為同種想像競合犯，依刑法第五十五條規定，應從一重處斷。
    又其所犯前開詐欺取財與行使偽造私文書二罪，具方法結果之牽連關係，為牽連
    犯，應依刑法第五十五條之規定，從較重之行使偽造私文書罪處斷。爰審酌被告
    為求周轉以上開方法取財，對於各活會會員及告訴人之損害非輕，及其智識程度
    、生活狀況、品行並迄今僅賠償告訴人部分損害、犯罪後之態度等一切情狀，量
    處如主文所示之刑。又被告行為時，所犯偽造文書罪為最重本刑五年以下有期徒
    刑之罪，依當時刑法第四十一條規定，不得易科罰金，惟被告犯罪後，刑法第四
    十一條業於九十年一月十日修正為「犯最重本刑為五年以下有期徒刑以下之罪，
    而受六個月以下有期徒刑或拘役之宣告，因身體、教育、職業、家庭之關係或其
    他正當事由，執行顯有困難者，得以一元以上三元以下折算一日，易科罰金。但
    確定因不執行所宣告之刑，難收矯正之效，或難以維持法秩序者，不在此限。併
    合處罰之數罪，均有前項情形，其應執行之刑逾六月者，亦同」，並於同年一月
    十二日施行，事涉刑之執行，爰依修正後刑法第四十一條第一項前段規定諭知易
    科罰金折算標準。至被告以丁○○名義偽造之標單，迄今因時間已逾七年，業於
    開標後丟棄，並無證據證明現尚存在，即不能予以宣告沒收，應予敘明。
貳、不另為無罪諭知部分：
一、公訴人起訴另論訴被告明知自己並無資力，隨時有不能支付之虞，竟隱瞞該等事
    實，召集前開互助會，復於八十四年三月十日，第十四次標會時，無故停會，並
    拒絕給付會款，因認涉有詐欺犯行一節，經核以：
（一）本院質之證人壬○○，其到庭結證稱：「我用我自己名義跟一會，一會是己○○，是我先生，各一會，我二會都是死會，我有拿到會錢。我有去現場標會，
      第十二會先標我先生那會，過三、四個月，我在標我那會」等語（詳本院九十
      年十一月二十九日訊問筆錄），證人戊○○亦證稱：「用我的名字跟一會，我
      是死會，我在第二十會得標，是我本人去標的，我去標會時，有三個人在那裡
      要標會，會錢有給我。第二十會時，我要被告將之後的六會的死會會錢扣掉。
      剩下的給我」等語（詳本院九十年十二月十七日訊問筆錄），而另一證人丙○○證稱：「這會我是以我的名字跟一會，陳建興是我先生，也跟一會，這二會
      跟到十三會時，我主動要止會，因為被告經濟狀況不好，而且每會的得標金額
      過高」等語（詳本院九十年十二月十七日訊問筆錄），且告訴人甲○○亦指稱
      ：「在八十四年七月份前我想要競標，當時去過一次，在現場有一、二個人也
      表示想要標」等語（詳本院九十一年五月二十七日審判筆錄），足徵該互助會
      並非虛設，確有進行中，難認被告於招會之初，即有詐欺之不法所有意圖，縱
      嗣後有停標（此為被告所否認），亦難認係被告邀會之初即預為之設計。又會
      首邀集互助會之目的，多因需款周轉之故，故縱證明被告於召集之初，其經濟
      情況即非寬裕，亦難以此遽為其召募該會之目的即在詐財之不利認定。
（二）次查，告訴人甲○○、庚○○及丁○○與被告之間，長期有金錢借貸關係，此
      為被告、告訴人等所是認，從而，被告之經濟狀況為何，理應為告訴人等所明
      知，告訴人等既明知被告之經濟狀況，猶決定參與被告所召集之互助會，實難
      認被告有隱瞞無資力之事實而召集互助會，使告訴人等陷於錯誤參與該互助會
      而交付會款。
（三）綜上，尚難認被告於招會之初即有詐欺之犯意，原應諭知無罪，惟公訴意旨既
      以之與前開論罪科刑之行使偽造私文書部分有牽連犯之裁判上一罪之關係，故
      不就此部分另為無罪之諭知。
據上論斷，應依刑事訴訟法第二百九十九條第一項前段、刑法第二條第一項前段、第
二百二十條第一項、第二百十六條、第二百十條、第三百三十九條第一項、第五十五
條、罰金罰鍰提高標準條例第一條前段、第二條，判決如主文。
本案經檢察官林逸梅到庭執行職務。
中      華      民      國    九十一    年      六      月      七      日
                                      臺灣台南地方法院刑事第二庭
                                          法  官  鄭  燕  璘
右正本證明與原本無異。
如不服本判決，應於判決送達後十日內，向本院提出上訴狀。
                                          書記官  田  富  蓉
中      華      民      國    九十一    年      六      月      七      日
附錄本案論罪科刑法條：
刑法第二百二十條第一項：
  在紙上或物品上之文字、符號，圖畫、照像，依習慣或特約，足以為表示其用意之
  證明者，關於本章之及本章以外各罪，以文書論。
刑法第二百十六條：
  行使第二百十條至第二百十五條之文書者，依偽造、變造文書或登載不實事項或使
  登載不實事項之規定處斷。
刑法第二百十條
  偽造、變造私文書，足以生損害於公眾或他人者，處五年以下有期徒刑。
刑法第三百三十九條第一項：
  意圖為自己或第三人不法之所有，以詐術使人將本人或第三人之物交付者，處五年
  以下有期徒刑、拘役或科或併科一千元以下罰金。
